【裁判字號】    92,台上,6590
【裁判日期】    921127
【裁判案由】    誣告
【裁判全文】
最高法院刑事判決                              九十二年度台上字第六五九○號
    上  訴  人  甲○○
右上訴人因蔡抄、陳嫌、蔡清吉自訴誣告案件，不服台灣高等法院高雄分院中華民國
九十年六月七日第二審判決（九十年度上訴字第二五二號，自訴案號：台灣屏東地方
法院八十九年度自字第六四號），提起上訴，本院判決如左：
    主  文
原判決撤銷，發回台灣高等法院高雄分院。
    理  由
本件原判決撤銷第一審之科刑判決，改判論上訴人甲○○以意圖他人受刑事處分，向
該公務員誣告罪，處有期徒刑貳月，固非無見。
惟查：(一)證據之證明力，由法院本於確信自由判斷。但不得違背經驗法則及論理法則
。刑事訴訟法第一百五十五條第一項定有明文。卷查，行政院衛生署屏東醫院甲○○
民國八十九年一月二十七日驗傷診斷書（見第一審法院卷第六十四頁）記載：「(1)左
橈骨、尺骨、並橈骨頭脫臼。(2)左脛、腓骨開放性骨折。(3)右腓骨線狀骨折。(4)右肱
骨骨折」。上訴人並稱：「我在現場痛得快暈倒，昏迷不省還在（現場）問我案情是
不道德的」（見原審卷第七十二頁）。如果無訛，則上訴人受傷如此嚴重，在現場對
於警方辦案人員之詢問，能否巨細靡遺加以陳述，不無可疑。又證人即承辦警員沈朝
開於第一審法院證稱：「（問：本件被告（上訴人）告訴自訴人傷害之事實，是否由
你到現場處理？）是的，我抵達時，尚有消防局，被告及另一對夫婦在場，當時那對
夫婦告訴我說：有一名目擊者看到行凶過程，並將行凶者所搭車號記下交予該夫婦，
不過，那對夫婦並未目擊行凶過程，所以我也未記下那對夫婦之年籍資料」，「（問
：甲○○於案發當時，是否曾表示在對向車道看到蔡抄等三人另搭一部車，而蔡清吉
並用手指著他？）他當時沒有這樣說，那是後來在醫院，製作筆錄時說的」（見第一
審法院卷第九十頁背面、第九十一頁）。如果屬實，則現場之另不詳姓名目擊者僅記
下行兇者所搭乘車輛之車號，而未記下上訴人所稱在對向車道並未下車由自訴人蔡抄
等三人搭乘車輛之車號，似與常情不悖。乃原判決未詳酌慎斷，遽於判決理由內論述
「被告甫遭該四名男子毆打後，送醫前，在案發現場經到場警員沈朝開訊問時，向警
員沈朝開表示，其遭四名男子毆打，但其確定必為自訴人等所為，然當時並未向警員
表示曾於案發現場看見自訴人等，嗣卻於醫院中，警員為其製作筆錄時，被告則改稱
曾於案發現場，在對向車道上看見自訴人等三人共乘一車，蔡清吉並用手指向被告，
指揮該四名男子毆打伊等語；且於案發現場曾有一對夫婦對警員沈朝開稱有一名目擊
證人看到行兇過程，並將行兇者所搭車號記下交予該夫婦，不過該夫婦並未目擊行兇
過程，故未記下該夫婦年籍資料等情，亦經證人沈朝開於原審結證屬實。則被告既於
案發當時於現場，僅對到場警員表示係遭四名不詳姓名之男子所毆打，並未曾提及尚
有自訴人等三人在場，而依被告前與自訴人等曾有過數次訴訟之糾紛，若自訴人等果
在現場，並為被告所目擊，則被告顯無於當場不即行向警員指述之理；且目擊者亦僅
抄下一輛汽車之車牌號碼，應堪認定當時現場確實僅有該四名男子及渠等所搭乘之汽
車在現場，可見被告嗣後於警、偵訊中所為自訴人等亦在現場之陳述為不實」（見原
判決第五頁第一行至十三行），資為論處上訴人誣告罪刑之基礎，其取捨證據自由判
斷職權之行使，難謂於經驗法則及論理法則無違。(二)誣告罪之成立，須其申告內容完
全出於憑空造，若所告尚非全然無因，祇因缺乏積極證明致被誣告人不受訴追處罰
者尚難遽以誣告論罪。原判決於理由內說明「由陳德任上開證詞，雖無法認定蔡抄夫
婦未於當日九時三十分許出現在里港鄉里○路口……」（見原判決第四頁第九、十行
），足見原判決亦認定自訴人蔡抄、陳嫌夫婦有可能於上訴人被不詳姓名者四人群毆
時，出現在現場。參之上訴人曾向台灣屏東地方法院檢察署告發自訴人陳嫌、蔡抄竊
佔罪，經檢察官以其犯行輕微而為不起訴處分，有該署八十八年度偵字第二五三八號
、第七０四二號不起訴處分書附卷可稽。又上訴人並曾因此遭自訴人蔡抄、陳嫌毆打
成傷，經上訴人向台灣高雄地方法院提起自訴，由該院以八十八年度自字第八二號刑
事判決判處蔡抄、陳嫌各拘役五十日，並經原審法院以八十九年度上易字第四九一號
駁回上訴確定，有刑事判決附卷可憑。益證上訴人指述自訴人蔡抄、陳嫌、蔡清吉等
三人教唆不詳姓名者四人於八十九年一月二十七日上午九時三十分許，在屏東縣里港
鄉里○路口將伊毆打成傷，尚非全然無因。乃原判決未詳細究明上訴人是否故意虛構
事實，而以上訴人告訴自訴人等三人傷害案件，業經檢察官為不起訴處分確定，遽以
論處誣告罪刑，揆之上開說明，自有判決理由不備之違誤。上訴意旨，執以指摘，為
有理由，應認原判決有撤銷發回之原因。又案經發回，台灣屏東地方法院檢察署八十
九年度偵字第一三一六號蔡清吉等傷害案卷內有關本案證據資料應影印附卷，俾供參
酌，附此敘明。
據上論結，應依刑事訴訟法第三百九十七條、第四百零一條，判決如主文。
中      華      民      國    九十二    年     十一     月    二十七    日
                              最高法院刑事第十庭
                                  審判長法官  白  文  漳
                                        法官  吳  昆  仁
                                        法官  孫  增  同
                                        法官  洪  明  輝
                                        法官  陳  東  誥
      右正本證明與原本無異
                                              書  記  官
中      華      民      國    九十二    年     十二     月      一      日
                                                                       ：


司法院資訊處製作；財團法人民間司法改革基金會備份。
